【裁判字號】    98,易,211
【裁判日期】    980609
【裁判案由】    偽造文書
【裁判全文】
臺灣士林地方法院刑事判決               98年度易字第211號
公  訴  人  臺灣士林地方法院檢察署檢察官
被      告  丙○○
上列被告因偽造文書案件，經檢察官提起公訴（97年度偵字第
15103 號），本院判決如下：
    主  文
丙○○明知為不實之事項，而使公務員登載於職務上所掌之公文
書，足以生損害於公眾及他人，處有期徒刑月，如易科罰金，
以新臺幣壹仟元折算壹日。
    事  實
一、丙○○明知如附表所示其所有土地之所有權狀11紙，於協議
    分割登記完竣後交由胞兄乙○○保管，並未滅失，竟基於使
    公務員登載不實之犯意，於民國96年11月29日，以上開所有
    權狀遍尋不著已滅失為由，向臺北市士林地政事務所填具切
    結書，記載上開土地所有權狀於96年10月30日「遍尋不著」
    而滅失之不實事項，使承辦之公務員於形式審查後，將此不
    實事項登載於職務上所掌之書狀滅失公告之公文書上，並據
    以補發所有權狀，足以生損害於乙○○及地政機關對土地所
    有權狀管理之正確性。
二、案經乙○○告訴暨臺北市政府警察局士林分局報告臺灣士林
    地方法院檢察署檢察官偵查起訴。
    理  由
一、訊據被告丙○○固坦承於上開時間申請補發如附表所示土地
    之所有權狀，惟辯稱其長期旅居美國，且與告訴人即胞兄乙○○交惡，其他兄弟姊妹亦無聯繫，根本不知道遺產分割後
    續處理情形，返國後因數度收到土地相關稅費及信函，經稅
    捐機關建議前往地政事務所查詢，發現登記名下土地之所有
    權狀並未由地政機關保管，而承辦人員當時並未告知權狀已
    被領走，僅表示權狀如遺失而遭不法人士利用，後果不堪設
    想，並建議其申請補發，才會依規定申辦，絕非蓄意使公務
    員登載不實云云。經查：
    (一)有關被告自70年間起長期旅居美國，其父賴連景、賴月
        裡先後於84年7 月15日、90年7 月20日死亡，先以公同
        共有方式辦理繼承登記，嗣經被告於90年10月18日在美
        國簽署授權書，委由胞妹丁○○之夫甲○○代理辦理遺
        產協議分割，經全體繼承人於91年4 月28日簽具遺產分
        割協議書，並完成分割登記，被告部分並經核發如附表
        所示之所有權狀11紙等情，有遺產稅繳清證明書、免稅
        證明書、授權書、遺產分割協議書、土地清冊以及附表
        所示所有權狀（均影本）在卷可佐。又被告於96年11月
        29日，以附表所示所有權狀於96年10月30日「遍尋不著
        」滅失為由，填具土地登記申請書、切結書，向臺北市
        士林地政事務所申辦補發權狀，使承辦之公務員，將上
        開事項登載於職務上所掌之書狀滅失公告之公文書上，
        並依法公告30日（96年11月30日至同年12月31日），公
        告期滿登記完竣而補發所有權狀之事實，業經被告供承
        在卷，並有臺北市士林地政事務所96年11月29日北市士
        地一字第09631965300 號函、第00000000000 號公告暨
        滅失書狀清冊、97年9 月3 日北市士第三字第09731319
        300 號函檢附之土地登記申請書、登記清冊、切結書、
        土地登記謄本暨異動索引附卷可稽（第15103 號偵查卷
        25 至27 頁、第2778號偵查卷第73之1 至78頁、第35至
        60 頁 參照），自堪認定屬實。
    (二)被告雖以上情置辯，並陳稱其長期旅居美國，曾簽署授
        權書辦理遺產分割，但不清楚分割情形，更不知權狀由
        胞兄乙○○保管中，才會申請補發云云。然被告前於偵
        查中提出之刑事答辯狀自陳「……且答辯人從未委託告
        訴人領取或保管所有權狀，雙方亦因多年糾紛訴訟早已
        不相往來，告訴人竟不法扣留所有權狀從未告知答辯人
        ，答辯人一直誤以為所有權狀在地政機關保管中，況上
        開繼承為畸零地或價值不高之土地，故答辯人一直不以
        為意」等語（第15103 號偵查卷第3 、4 頁參照），顯
        見被告於申請補發權狀前，已知遺產完成分割登記並核
        發相關權狀，否則當無自稱「一直誤以為所有權狀在地
        政機關保管中」等語，故被告一再否認申請補發權狀前
        已知遺產分割結果乙節，應屬不實。
    (三)證人丁○○雖證稱其並未通知被告有關遺產分割登記完
        竣，權狀在乙○○手上這件事，然依證人乙○○之證述
        ，91年間辦理分割登記後，丁○○來拿回自己部分之權
        狀時，曾經表示要一起拿走被告部分之權狀，伊當時拒
        絕，並要丁○○轉知被告先將代墊稅費結清才能拿回權
        狀等語，核與證人甲○○之證述情節相符，且丁○○於
        本院作證時亦坦承其有確有向乙○○詢問被告部分之權
        狀，乙○○當時表示要被告自己來拿（98年5 月26日審
        判筆錄第9 頁參照），而被告雖自稱與兄弟姊妹交惡，
        然授權書附表所列遺產價值非少，被告既然願意授權胞
        妹丁○○之夫甲○○辦理遺產分割，顯見彼此間互動尚
        佳且時有聯絡，此亦可自丁○○自承其向乙○○領回權
        狀時有詢問被告部分乙節得證，則91年間遺產分割登記
        完竣後，被告與丁○○、甲○○之間當無不相互聯繫確
        認之理，故證人丁○○、甲○○證稱其等事後並未通知
        被告有關權狀須向乙○○領回云云，應屬迴護被告、避
        重就輕之詞，難以採為有利被告認定之依據。
    (四)況被告出於己意而授權妹婿甲○○在臺辦理遺產分割相
        關事宜，且事後數度收受土地相關信函及稅費通知，對
        於遺產分割登記完成，且自己應有獨立權狀乙節，當無
        不知之理，既經地政事務所人員告知並未保管相關權狀
        ，則其對於權狀應在代理人或其他繼承人手上乙節必然
        有所理解，竟對承辦人員聲明相關權狀於96年10月30日
        遍尋不著而滅失，並據以申請補發，其主觀上顯然意欲
        以此權狀滅失之不實事項，使承辦公務員受理並辦理補
        發事宜，被告辯稱係地政人員建議以遍尋不著申辦補發
        云云，應屬畏罪卸責之詞，無足採信。
    (五)按刑法第214 條所謂使公務員登載不實事項於公文書罪
        ，須一經他人之聲明或申報，公務員即有登載之義務，
        並依其所為之聲明或申報予以登載，而屬不實之事項者
        ，始足構成，若其所為聲明或申報，公務員尚須為實質
        之審查，以判斷其真實與否，始得為一定之記載者，即
        非本罪所稱之使公務員登載不實，最高法院固著有73年
        度臺上字第1710號判例乙則可參。惟必須注意者，上開
        判例意旨所稱之「實質審查」，必須公務員就關於所登
        載之事項，有其價值判斷之空間，始能以公務員對於人
        民申請或聲明事項有實質審查義務，作為解免本罪成立
        之理由。若人民聲明或申報事項係表彰一單純客觀之事
        實，自無以執上開理由抗辯無罪之理，如此方不致違反
        刑法上行為支配與自己責任之立法原則，否則不啻宣示
        、甚至鼓勵人民得以不實事項向公務員申請或聲明，此
        絕非刑罰預防損害發生之立法本旨。經查本案被告明知
        權狀並未滅失，竟以遍尋不著滅失為由向該管地政事務
        所申辦補發，因該管承辦公務員就此並無價值判斷之空
        間，僅能依憑形式資料辦理，而將此不實事項登載在職
        務上所掌公文書即96年11月29日之權狀滅失公告上，依
        上開說明，核與刑法第214 之構成要件該當無疑（最高
        法院87年度臺上字第4081號判決意旨參照）。綜上所陳
        ，本案事證明確，被告犯行堪可認定，應依法論科。
二、被告明知權狀並未滅失，竟以遍尋不著為由申請補發，使承
    辦公務員於形式審查後，將此不實事項登載在所掌公文書上
    ，此舉將使保管權狀之告訴人受有刑事訴追風險，亦影響地
    政機關管理權狀補發之正確性，核其所為，係犯刑法第214
    條之使公務員登載不實罪。被告前因偽造文書案件，經判處
    並減為有期徒刑1 月又15日確定，於90年8 月28日易科罰金
    執行完畢，有卷附臺灣高等法院被告前案紀錄表在卷可稽，
    惟本案犯罪時間係96年11月29日，核非前案徒刑執行完畢5
    年內所犯，而無論以累犯之餘地，附此敘明。本院審酌被告
    犯罪動機應係與胞兄乙○○交惡，且對於支付相關遺產分割
    登記費用仍有異議，故以權狀滅失為由申辦補發，惡性尚非
    重大，併其素行、犯罪手法及犯後態度等一切情狀，量處如
    主文所示之刑，並諭知易科罰金之折算標準。
據上論斷，應依刑事訴訟法第284 條之1 、第299 條第1 項前段
，刑法第214 條、第41條第1 項前段，刑法施行法第1 條之1 ，
判決如主文。
本案經檢察官蔡啟文到庭執行職務。
中    華    民    國    98    年    6     月    9     日
                  刑事第六庭法   官   楊皓清
以上正本證明與原本無異。
如不服本判決應於收受判決後10日內向本院提出上訴書狀，並應
敘述具體理由：其未敘述上訴理由者，應於上訴期間屆滿後20日
向向本院補提理由書（均須按他造當事人之人數附繕本）「切勿
逕送上級法院」。
                             書記官   朱俶伶
中    華    民    國    98    年    6     月    9     日
附錄論罪法條：
中華民國刑法第214條
明知為不實之事項，而使公務員登載於職務上所掌之公文書，足
以生損害於公眾或他人者，處3 年以下有期徒刑、拘役或5 百元
以下罰金。
附表
┌──┬───────────────┬──────────┐
│編號│        地      號            │      權狀字號      │
├──┼───────────────┼──────────┤
│ 1  │臺北市○○區○○路2小段269號  │091北士字第014708號 │
├──┼───────────────┼──────────┤
│ 2  │臺北市○○區○○路2小段270號  │091北士字第014715號 │
├──┼───────────────┼──────────┤
│ 3  │臺北市○○區○○路2小段311號  │091北士字第014722號 │
├──┼───────────────┼──────────┤
│ 4  │臺北市○○區○○路2小段341號  │091北士字第014729號 │
├──┼───────────────┼──────────┤
│ 5  │臺北市○○區○○路2小段342號  │091北士字第014736號 │
├──┼───────────────┼──────────┤
│ 6  │臺北市○○區○○路2小段575號  │091北士字第014743號 │
├──┼───────────────┼──────────┤
│ 7  │臺北市○○區○○路2小段575-2號│091北士字第014750號 │
├──┼───────────────┼──────────┤
│ 8  │臺北市○○區○○路2小段575-3號│091北士字第014757號 │
├──┼───────────────┼──────────┤
│ 9  │臺北市○○區○○路2小段575-4號│091北士字第014764號 │
├──┼───────────────┼──────────┤
│ 10 │臺北市○○區○○路2小段603號  │091北士字第014700號 │
├──┼───────────────┼──────────┤
│ 11 │臺北市○○區○○路2小段107號  │091北士字第014704號 │
└──┴───────────────┴──────────┘


司法院資訊處製作；財團法人民間司法改革基金會備份。
